臺灣彰化地方法院民事判決
109年度訴字第927號
原      告  許玉葵  
訴訟代理人  許燦奎律師
被      告  留貴雄  
            留貴隆  
訴訟代理人  留哲夫  
            留貴孟  
            留榕培  

            留世賢  
            留育勝  
兼上一人之
訴訟代理人  留璿荏  

            留煌勝  
            留偉翔  
            留永嘉  
            留郭玉紫
            許世芬  

            許慶修  
            許庭彰  

            許慶賜  

            許逸珠  
            許庭凱  

            許敏珠  

            許蓉珠  
兼上七人之
訴訟代理人  許玉薇  
上列當事人間請求分割共有物事件，本院於民國110年5月14日言
詞辯論終結，判決如下：
    主  文
兩造共有附表一所示之土地，合併分割由原告及被告許世芬、許
慶修、許庭彰、許慶賜、許逸珠、許庭凱、許敏珠、許蓉珠、許
玉薇依附表二所示比例分別共有。
原告及被告許世芬、許慶修、許庭彰、許慶賜、許逸珠、許庭凱
、許敏珠、許蓉珠、許玉薇應分別給付被告留貴雄、留貴隆、留
貴孟、留榕培、留世賢、留育勝、留璿荏、留煌勝、留偉翔、留
永嘉、留郭玉紫各如附表三應受補償金額欄所示之金額。
訴訟費用由兩造依附表二訴訟費用負擔欄所示比例負擔。
　　事實及理由
壹、程序方面
一、按不變更訴訟標的，而補充或更正事實上或法律上之陳述者
    ，非為訴之變更或追加，民事訴訟法第256條定有明文。且
    裁判分割共有物，屬形成判決，法院定共有物之分割方法，
    固應斟酌當事人之聲明、共有物之性質、經濟效用及全體共
    有人之利益等，而本其自由裁量權為公平合理之分配，但並
    不受當事人聲明、主張或分管約定之拘束（最高法院93年度
    台上字第1797號裁判意旨參照）。是當事人主張之共有物分
    割方法，僅供法院參考，縱為分割方案之變更或追加，亦僅
    屬補充或更正事實上之陳述，而非訴之變更或追加。本件原
    告起訴請求分割共有土地並提出如書狀附表所示之方案，嗣
    於訴訟進行中以民事辯論狀提出如主文所示之方案，核其內
    容，均係關於同一共有土地分割方法主張之更異，屬不變更
    訴訟標的而更正事實上或法律上之陳述，核無不合，應予准
    許。
二、次按言詞辯論期日，當事人之一造不到場者，得依到場當事
    人之聲請，由其一造辯論而為判決，民事訴訟法第385條第1
    項前段定有明文。查被告留貴雄、留貴孟、留榕培、留世賢
    、留煌勝、留偉翔、留永嘉、留郭玉紫、許世芬、許慶修、
    許庭彰、許慶賜、許逸珠、許庭凱、許敏珠、許蓉珠、許玉
    薇經合法通知，未於言詞辯論期日到場，核無民事訴訟法第
    386條所列各款情形，爰依原告之聲請，由其一造辯論而為
    判決。
貳、實體方面
一、原告主張：彰化縣○○鄉○○段000地號、面積296.15平方公尺
    之土地（下稱595地號土地）、同段597地號，面積28.47平
    方公尺之土地（下稱575地號土地，與595地號土地合稱系爭
    2筆土地，詳如附表一），使用分區均為都市計畫商業區，
    為兩造所共有。系爭2筆土地相鄰、共有人均相同，亦未訂
    有不分割之特約及期限，且無不能分割之事由，為求土地充
    分利用，爰依民法第823、824條規定請求裁判分割系爭2筆
    土地等語，並聲明：如主文第一、二項所示。
二、被告方面：
　㈠留貴雄、留貴隆、留貴孟、留榕培、留世賢、留育勝、留璿
    荏、留煌勝、留偉翔、留永嘉、留郭玉紫（下稱留貴雄等11
    人）則以：原告主張合併分割共有物，並未在起訴前與被告
    人等就分割合併之方式協議，有違起訴要件。且起訴狀附圖
    之方案，合併分割前後共有人仍維持相同比例之共有關係，
    並未實現促進土地利用，避免過度細分之目的。且該方案將
    留貴雄等11人分得的土地為無法單獨利用之畸零地，分割前
    後之價值顯不相當，原告並未主張相對價值補償之方式，明
    顯圖利自身等語。
　㈡留貴隆另以：因鑑價補償之價格過低，不同意原告的分割方
    案，並主張希望變價分割等語。
　㈢留育勝、留璿荏以：不同意原告起訴狀附圖之方案，592地號
    不到1米寬，只能拆掉重建才能利用等語。
　㈣被告許慶修、許庭彰、許慶賜、許逸珠、許庭凱、許敏珠、
    許蓉珠、許玉薇、許世芬則以：同意原告起訴狀附圖分割方
    案等語。
三、得心證之理由：
　㈠按分割之方法不能協議決定，或於協議決定後因消滅時效完
    成經共有人拒絕履行者，法院得因任何共有人之請求，分割
    共有物，為民法第824條第2項所定。被告留貴雄等11人固抗
    辯原告主張合併分割共有物一事，並未在起訴前與被告人等
    就分割合併之方式進行協議，有違起訴要件等語，然查，原
    告於109年7月29日起訴請求分割系爭2筆土地如書狀附圖所
    示，惟經留貴雄等11人以書狀表明均不同意原告所提的方案
    （見本院卷第53至75頁）。經歷次審理期日，兩造均無法就
    分割方案達成共識，是原告以兩造不能協議分割方法，請求
    分割共有物，揆諸前揭規定，並無不合，應予准許。被告以
    兩造未經協議程序，抗辯本件起訴不合法，而請求駁回原告
    分割之請求，尚無足採。
　㈡按各共有人，除法令另有規定外，得隨時請求分割共有物。
    但因物之使用目的不能分割或契約訂有不分割之期限者，不
    在此限。分割之方法不能協議決定，或於協議決定後因消滅
    時效完成經共有人拒絕履行者，法院得因任何共有人之請求
    ，命為下列之分配：一、以原物分配於各共有人。但各共有
    人均受原物之分配顯有困難者，得將原物分配於部分共有人
    ；以原物為分配時，如共有人中有未受分配，或不能按其應
    有部分受分配者，得以金錢補償之，因共有人之利益或其他
    必要情形，得就共有物之一部分仍維持共有；共有人相同之
    數不動產，除法令另有規定外，共有人得請求合併分割，民
    法第823條第1項、第824條第2項第1款、第3、4、5項分別定
    有明文。又按裁判上定共有物分割之方法時，分配原物與變
    賣之而分配價金，孰為適當，法院本有自由裁量之權，不受
    任何共有人主張之拘束；共有人因共有物分割之方法不能協
    議決定，而提起分割共有物之訴，應由法院斟酌各共有人之
    意願、共有物之性質、價格、分割前之使用狀態、經濟效用
    、分得部分之利用價值及全體共有人之利益等有關情狀，定
    一適當公平之方法以為分割。（最高法院29年上字第1792號
    判例意旨、最高法院96年度台上字第108號判決可資參照）
    經查：
　⒈系爭土地位於彰化縣福興鄉，使用分區為商業區；使用現況
    為系爭2筆土地上有一層磚造建物，由被告使用中，交通狀
    況鄰近福興鄉沿海路5段，業經本院於109年10月29日會同兩
    造及彰化縣鹿港地政事務所派員至現場履勘測量，有彰化縣
    福興鄉都市計畫土地使用分區證明書影本、本院勘驗測量筆
    錄、現場簡圖附卷，並有彰化縣鹿港地政事務所依測量結果
    製作現況圖及該所收件日期109年9月24日第1333號土地複丈
    成果圖在卷可參（見本院卷第頁至第41、123、129頁），復
    為兩造所不爭執，堪信屬實。
　⒉至於系爭2筆土地應如何分割乙節，業據原告於109年7月29日
    以書狀附圖提出分割方案主張，並經地政事務所製作複丈成
    果圖在卷（即鹿港地政事務所收件日期109年12月15日第177
    7號土地複丈成果圖所示方案，下稱甲方案，見本院卷第187
    頁）。甲方案係將592地號土地之東北側，平行595地號土地
    、592地號土地之邊界，劃出一長邊狹長、寬邊狹窄面積為3
    7.85平方公尺之長方形，為編號A部分，以此部分為留貴雄
    等11人維持分別共有。其餘595、597地號，則合併分割為一
    面積大致方正接近長方形之梯形，為編號B部分，面積286.7
    7平方公尺，並以此部分為原告及許慶修等10人維持共有。
　⒊按原物分割之結果，倘各共有人分得之面積過於零碎，顯然
    不能作任何之用途，徒然減損建物之經濟效用，並不適當；
    分割共有物若為遷就建物現況為分割，各共有人所得土地因
    無法保持方正格局，均將形成畸零地，無法達分割共有物後
    ，充分利用各自分得土地，顯非各共有人訴請裁判分割之目
    的；況共有物之分割，除公平原則外，尚應依其性質，斟酌
    其分割後之經濟效用，而為適當之分配。若分割標的物係建
    地，其分割方法自應使各共有人分得之土地均得以建築，始
    能地盡其利，發揮其經濟效用。（最高法院82年度台上字第
    512號判決要旨、最高法院93年度台上字第595號判決、最高
    法院93年度台上字第1260號判決參照）換言之，若以原物分
    配致受分配人所分得之土地過小，形成畸零地而不能利用者
    ，對該受配人或社會而言，均係損害，難謂該分割方法為適
    當。
　⒋經查，系爭2筆土地位於福興鄉都市計畫商業區，徵諸直轄市
    、縣市政府應視當地實際情形，規定建築基地最小面積之寬
    度及深度；建築基地面積畸零狹小不合規定者，非與鄰接土
    地協議調整地形或合併使用，達到規定最小面積之寬度及深
    度，不得建築，建築法第44條定有明文；又彰化縣畸零地使
    用自治條例第2條規定：「畸零地及其相鄰土地之使用管理
    ，依本自治條例之規定。前項所稱畸零地，係指本法第3條
    規定地區內面積狹小之基地。」同條例第3條規定：「本自
    治條例所稱面積狹小基地，指建築基地深度及寬度任一項未
    達下列規定者︰商業區正面路寬7公尺以下者，最小寬度為3.
    5公尺，最小深度為11公尺；正面路寬超過7公尺至15公尺者
    ，最小寬度為4公尺，最小深度為15公尺。」可知系爭土地
    依其土地使用分區及位置，以前開規定得推算獨立建築使用
    之最小基地面積須達60平方公尺（計算式：4×15＝60）；換
    言之，若基地面積未達60平方公尺，則屬無法建築使用之畸
    零地。但甲方案竟規劃編號A面積僅37.85平方公尺，未達前
    開彰化縣畸零地使用自治條例規定最小建築基地面積之標準
    ，核屬無法建築使用之畸零地，遑論編號A部分有11人維持
    分別共有，每人所得土地利用之利益，更是微乎其微，顯見
    甲方案全為原告與許慶修等10人取得完整土地之目的，規劃
    留貴雄等11人分得無法建築使用之狹窄土地，有害於土地之
    效用及價值，此雖係因劉貴雄第11人之應有部分比例較低所
    致，惟以振興地利之立論以觀，自非允洽。據上，足認甲方
    案有失公平，亦非適當，自難採取。
　⒌經本院當庭闡明上情後，原告另主張以110年5月14日民事辯
    論狀提出：將系爭2筆土地合併分割給原告及許慶修等10人
    ，按應有部分比例保持共有，並按附表所示之金額互相找補
    之方案（下稱乙方案）。查原告及許慶修等10人應有部分之
    比例本將近百分之90，由渠等取得系爭2筆土地全部應有部
    分，尚未失衡而對其於共有人顯失公平之情形。系爭2筆土
    地合併後，形狀完整方正，面臨沿海路5段，利於運用。且
    乙方案曾送宏大不動產估價師事務所鑑價，經該所以交通運
    輸、自然條件、公共設施及發展潛力等面項評估系爭2筆土
    地交易價格約為每平方公尺新臺幣23萬5,000元，其估價方
    式適當、合理，並以此為基礎對未分配到土地之共有人為金
    錢補償，堪認已兼顧未分配到土地之共以人之合理利益。
　⒍留貴隆雖主張變價分割之分割方式等語，然而，原告及許慶
    修等10人既願意就系爭2筆土地為成共有關係，應尊重共有
    人對土地利用之意願，使願意分得土地之共有人繼續保有共
    有物，較為允洽。故若採取變價分割之方式，原告等人尚須
    以優先承買取得土地，不願意承買之共有人雖然亦可取得補
    償，惟不免徒增程序之繁瑣，並無增進被告之權益，應難採
    取。
　㈢從而，本院斟酌上情，認為甲方案將導致形成畸零地之虞，
    不利於土地利用，並非適宜之分割方法；乙方案將系爭2筆
    土地合併分割予原告及許慶修等10人分別共有，而分得土地
    之共有人將依鑑價結果對未分得之共有人為適當補償，並無
    獨厚一人或有害於物之經濟效用之情形；兼衡共有物之性質
    、共有人之意願、利害關係及交通等各項因素，應認將系爭
    2筆土地合併分割由原告及許慶修等10人等人依其應有部分
    比例維持共有，並依鑑價結果相互找補金額，以符公平原則
    ，自屬最為可採之方案，爰判決如主文第一、二項所示。
四、綜上，本院綜觀各共有人之應有部分、使用現況、各共有人
    對於系爭土地之生活、情感依附關係、土地應永續經營之原
    則，並審酌系爭土地之地形、使用使用分區、將來實際使用
    暨市場交易之可能性與價值、道路聯絡情形、分割前後之土
    地格局方整性、各共有人間利益平衡，及共有物之經濟效用
    得於分割後達效益最大化等節，認系爭2筆土地應按以原告
    及許慶修等10人按應有部分維持共有，並按其超額分配部分
    ，補償未分得土地共有人之方式合併分割，較為公平合理。
五、末按分割共有物之訴，本質上屬無訟爭性之非訟事件，兩造
    本可互換地位。本件原告起訴雖於法有據，但被告之應訴實
    因訴訟性質所不得不然；且定共有物分割之方法，可由法院
    自由裁量為適當之分配，不受任何共有人主張之拘束，則本
    件縱准原告分割共有物之請求，並採行被告林宗言方案分割
    ，然因分割共有物之訴，係以請求分割共有物之形成權為訴
    訟標的，當事人所提出之分割方法，僅係供法院之參考，其
    分割方法，對於各共有人而言，並無勝負之問題，當事人提
    出其認為適當之分割方法，應認屬防禦其權利所必要，故本
    件訴訟費用之負擔，自應由兩造各按其應有部分之比例負擔
    較為合理，爰就訴訟費用負擔判決如主文第二項所示。
六、本件事證已臻明確，兩造其餘攻擊防禦方法及證據，經審酌
    核與本件判決結果不生影響，不另一一論述，附此敘明。
七、訴訟費用負擔之依據：民事訴訟法第80條之1、第85條。
中　　華　　民　　國　 110　　年　　 5　　月　　28　　日
                   民事第三庭    法　官　林于人
以上正本係照原本作成。
如對判決上訴，應於判決送達後20日內向本院提出上訴狀。如委
任律師提起上訴者，應一併繳納上訴審裁判費。
中　　華　　民　　國　　110 　年　　5 　　月　　28　　日
                       　　　    書記官　魏嘉信　　　　　　　　　
附表一：
編號 坐落 使用分區 面積（平方公尺） 109年1月申報地價(新臺幣元) ⒈ 彰化縣○○鄉○○段000地號土地 都市計畫商業區 296.15 3,320/平方公尺 ⒉ 彰化縣○○鄉○○段000地號土地 都市計畫商業區 28.47 2,866.4/平方公尺 

附表二：
編號 共有人 應有部分比例  合併分割後應有部分比例 訴訟費用負擔比例   595 597   ⒈ 許玉葵 10083/65223 10083/65223 7/40 15.5% ⒉ 許玉薇 10083/65223 10083/65223 7/40 15.5% ⒊ 許慶修 10083/65223 10083/65223 7/40 15.5% ⒋ 許庭彰 10083/65223 10083/65223 7/40 15.5% ⒌ 許慶賜 10083/65223 10083/65223 7/40 15.5% ⒍ 許逸珠 3361/152187 3361/152187 1/40 2.3% ⒎ 許庭凱 3361/152187 3361/152187 1/40 2.3% ⒏ 許敏珠 3361/152187 3361/152187 1/40 2.3% ⒐ 許蓉珠 3361/152187 3361/152187 1/40 2.3% ⒑ 許世芬 3361/152187 3361/152187 1/40 2.3% ⒒ 留貴雄 105/7247 105/7247 0 1.5% ⒓ 留貴隆 8927/152187 8927/152187 0 5.9% ⒔ 留貴孟 105/28988 105/28988 0 0.4% ⒕ 留榕培 105/28988 105/28988 0 0.4% ⒖ 留世賢 105/28988 105/28988 0 0.4% ⒗ 留育勝 105/28988 105/28988 0 0.4% ⒘ 留璿荏 105/28988 105/28988 0 0.4% ⒙ 留煌勝 105/28988 105/28988 0 0.4% ⒚ 留偉翔 105/28988 105/28988 0 0.4% ⒛ 留永嘉 105/28988 105/28988 0 0.4%  留郭玉紫 105/28988 105/28988 0 0.4% 

附表三：各共有人相互找補金額
 留貴雄 留貴隆 留貴孟 留榕培 留世賢 留育勝 留璿荏 留煌勝 留偉翔 留永嘉 留郭玉紫 應補償金額合計 許慶修 57,267 231,846 57,267 14,317 14,317 14,317 14,317 14,317 14,317 14,317 14,317 460,916 許玉薇 57,267 231,846 57,267 14,317 14,317 14,317 14,317 14,317 14,317 14,317 14,317 460,916 許庭彰 57,267 231,846 57,267 14,317 14,317 14,317 14,317 14,317 14,317 14,317 14,317 460,916 許慶賜 57,267 231,846 57,267 14,317 14,317 14,317 14,317 14,317 14,317 14,317 14,317 460,916 許玉葵 57,267 231,846 57,267 14,317 14,317 14,317 14,317 14,317 14,317 14,317 14,317 460,916 許逸珠 8,180 33,116 8,180 2,045 2,045 2,045 2,045 2,045 2,045 2,045 2,045 658,36 許庭凱 8,180 33,116 8,180 2,045 2,045 2,045 2,045 2,045 2,045 2,045 2,045 658,36 許敏珠 8,180 33,116 8,180 2,045 2,045 2,045 2,045 2,045 2,045 2,045 2,045 658,36 許蓉珠 8,180 33,116 8,180 2,045 2,045 2,045 2,045 2,045 2,045 2,045 2,045 658,36 許世芬 8,180 33,116 8,180 2,044 2,044 2,044 2,044 2,044 2,044 2,044 2,044 658,36 受補償金額合計 327,235 1,324,818 327,235 81,809 81,809 81,809 81,809 81,809 81,809 81,809 81,809 2,633,760